最高法院刑事判決　　　　　　　　　　　　　　　　八十八年度台非字第二九三號
　　上訴人　最高法院檢察署檢察總長
　　被　告　甲○○
右上訴人因被告重利案件，對於台灣高等法院中華民國八十七年十二月八日第二審確
定判決（八十七年度上訴字第四四一一號，起訴案號：台灣宜蘭地方法院檢察署八十
六年度偵字第一○一六號），認為違法，提起非常上訴，本院判決如左：
    主  文
原判決及第一審判決關於宣告沒收票據二十五張違背法令部分撤銷。
    理  由
非常上訴理由稱：「按判決不適用法則或適用不當者為違背法令。為刑事訴訟法第三
百七十八條所明定。又刑法第三十八條所定之沒收，除違禁物外，以供犯罪所用或供
犯罪預備之物及因犯罪所得之物為限。本件被告因收受支票、本票等票據為擔保，貸
放金錢與吳錫鎮、方慶源、黃添全、沈文賢、陳姓、藍姓、李姓等不詳姓名者，各以
每月為一期，各按月收取五分重利，犯常業重利罪，經台灣宜蘭地方法院八十六年度
訴字第四五九號判決判處有期徒刑六月，扣案如附表一所示各借款人提供擔保之票據
二十五紙均沒收。被告上訴於台灣高等法院，台灣高等法院於八十七年十二月八日以
八十七年度上訴字第四四一一號判決駁回被告全部上訴，關於沒收部分駁回上訴之理
由謂，如附表一所示之票據二十五張，係被害人吳錫鎮、方慶源、黃添全、沈文賢、
陳姓、藍姓、李姓等不詳姓名者交付被告供擔保債務所用，為被告因犯罪所得之物且
為被告所有，原判決均予宣告沒收，核無不合云云。查被告雖犯重利罪，然借款人其
借款之債權並非無效或不得請求之債權，其利息依民法第二百零五條規定，亦僅超過
年利率百分之二十部分無請求權，變成債務人之自然債務而已。嗣後債務人若償還債
務，貸與人必須返還其原交付之票據，從而借款人交付作為擔保之支票、本票，既為
債權之擔保，亦為債權之憑證，即不得認係被告因犯罪所得之物。本件原判決既認如
台灣宜蘭地方法院判決附表一所示之票據，係各借款人提供被告作為擔保之用，乃對
被告上訴後，就第一審法院有關沒收部分之判決，不予撤銷，仍然駁回上訴，自有適
用法則不當之違法。案經確定，合依刑事訴訟法第四百四十一條、第四百四十三條提
起非常上訴，請將該違背法令部分撤銷，以資救濟。又本件被告雖曾向最高法院提起
上訴，惟最高法院係以上訴違背法律上之程式，從程序上駁回上訴，故本件非常上訴
仍對台灣高等法院判決提起，併此明。」等語。
本院按刑法上沒收因犯罪所得之物，係指因犯罪行為直接產生或取得之物，且屬被告
所有者而言。本件原判決維持第一審論處被告甲○○常業重利罪刑之判決，依其認定
之事實，被告於貸款與吳錫鎮、方慶源、黃添全、沈文賢，及陳姓、藍姓、李姓等不
詳姓名之人時，均由各該借款人交付本人或他人之支票或本票，供為借款之擔保等情
。依此事實，則被告之取得本票或支票，既係供為借款擔保之用，其乃本於質權契約
（權利質權）而取得，並非因犯重利罪而直接產生或取得之物。矧被告貸與吳錫鎮等
人金錢，雖取得與原本顯不相當之重利，涉犯重利罪，但其與借款人間之借貸契約，
並不因之而失效，或不得請求返還，僅其利息逾越週年率百分之二十部分無請求權而
已（民法第二百零五條）。嗣後借款人如償還債務，被告對借款人所提供為擔保之票
據，仍負返還之責，故各該供為借款擔保之票據，在被告未依法實行質權取償之前，
其所有權仍屬於提供擔保之債務人（借款人），僅其所有權之權能遭受限制而已，並
非當然歸屬於被告，依法不得對之諭知沒收，乃第一審不察，遽以如該判決附表一所
示之票據二十五紙係借款人交付供為借款擔保之用，為被告因犯罪所得之物，且為被
告所有，予以沒收之諭知，原審不予糾正，仍率維持第一審此部分之不當判決，自均
有判決適用法則不當之違背法令。案經確定，非常上訴意旨執以指摘，洵有理由。惟
原判決及第一審判決除去此部分後，其餘部分於被告即無不利，故僅應由本院將原判
決及第一審判決關於上開違背法令部分撤銷，以資救濟。
據上論結，應依刑事訴訟法第四百四十七條第一項第一款前段，判決如主文。
中      華      民      國    八十八    年      十      月     十四     日
                              最高法院刑事第二庭
                                  審判長法官  莊  來  成
                                        法官  呂  潮  澤
                                        法官  謝  俊  雄
                                        法官  蘇  振  堂
                                        法官  張  清  埤
      右正本證明與原本無異
                                              書  記  官
中      華      民      國    八十八    年      十      月     十八     日
